ACORDAO-COMPLETO-2526937

ACÓRDÃO 1035/2022 ATA 6/2022 - SEGUNDA CÂMARA

VISTA, relatada e discutida esta tomada de contas especial instaurada pelo Tribunal de Contas da União em nome do Município de Valença/RJ, de Thiago José Gomes Faria e de Vicente de Paula de Souza Guedes, devido à não devolução da totalidade dos recursos repassados por intermédio da Portaria GM/MS 3.685/2010 ao município para aquisição de medicamentos da assistência farmacêutica básica, bem como de desvio de finalidade na aplicação desses recursos.
ACORDAM os Ministros do Tribunal de Contas da União, reunidos em sessão da 2ª Câmara, ante as razões expostas pelo relator, e com fundamento nos arts. 1º, inciso I; 12, § 3º; 16, inciso III, alíneas "b" e "c"; 19; 23, inciso III; 26; 28, inciso II, e 58, inciso I, da Lei 8.443/1992 c/c os arts. 214, inciso III, e 217 do Regimento Interno, em: 
9.1. acolher as alegações de defesa de Vicente de Paula de Souza Guedes e excluí-lo da relação processual;
9.2. considerar Thiago José Gomes Faria revel para todos os efeitos, dando-se prosseguimento ao processo;
9.3. julgar irregulares as contas do Município de Valença/RJ e condená-lo ao recolhimento aos cofres do Fundo Nacional de Saúde das quantias a seguir especificadas, atualizadas monetariamente e acrescidas de juros de mora a partir das datas discriminadas até a data do pagamento:
	Data de ocorrência
	Valor histórico (R$) 
	Débito/Crédito

	29/2/2012
	157.561,19
	D

	6/11/2014
	64.247,02
	C

	19/10/2017
	1.736,45
	C

	23/11/2017
	1.743,74
	C

	13/12/2017
	1.748,62
	C

	23/1/2018
	1.756,31
	C

	26/2/2018
	1.761,40
	C

	20/3/2018
	1.767,04
	C

	13/4/2018
	1.768,63
	C

	15/5/2018
	1.772,52
	C

	13/6/2018
	1.779,61
	C

	19/7/2018
	1.802,03
	C

	20/8/2018
	1.807,98
	C

	19/9/2018
	1.807,98
	C

	19/10/2018
	1.816,66
	C

	27/11/2018
	1.824,83
	C

	17/12/2018
	1.824,83
	C

	22/1/2019
	1.827,57
	C

	26/2/2019
	1.833,42
	C

	28/3/2019
	1.841,30
	C

	16/4/2019
	1.855,10
	C

	27/6/2019
	1.857,51
	C

	25/7/2019
	1.868,10
	C

	25/7/2019
	1.868,29
	C

	20/08/2019
	1.871,84
	C

	02/10/2019
	1.873,90
	C

	22/10/2019
	1.873,90
	C

	26/11/2019
	1.875,77
	C

	19/12/2019
	1.885,33
	C

	30/1/2020
	1.907,01
	C

	18/2/2020
	1.911,01
	C

	17/3/2020
	1.915,79
	C

	16/4/2020
	1.917,13
	C

	15/5/2020
	1.917,13
	C

	23/6/2020
	1.917,13
	C

	15/7/2020
	1.922,11
	C

	18/8/2020
	1.929,03
	C

	23/9/2020
	1.933,66
	C

	16/10/2020
	1.946,04
	C

9.4. julgar irregulares as contas de Thiago José Gomes Faria e aplicar-lhe multa de R$ 6.000,00 (seis mil reais) , a ser recolhida aos cofres do Tesouro Nacional, com atualização monetária calculada da data deste acórdão até a data do pagamento, se este for efetuado após o vencimento do prazo abaixo estipulado;
9.5. fixar prazo de 15 (quinze) dias, a contar das notificações, para comprovação, perante o Tribunal, do recolhimento das dívidas acima imputadas;
9.6. autorizar a cobrança judicial das dívidas, caso não atendidas as notificações;
9.7. autorizar, caso venha a ser solicitado e se o processo não tiver sido remetido para cobrança judicial, o pagamento das dívidas em até 36 (trinta em seis) parcelas mensais consecutivas, a primeira a ser paga no prazo acima fixado e as demais, a cada 30 (trinta) dias a contar da parcela anterior, com incidência, sobre cada valor mensal atualizado monetariamente, de juros de mora, na forma da legislação em vigor, e alertar aos responsáveis que a falta de comprovação do recolhimento de qualquer parcela importará no vencimento antecipado do saldo devedor;
9.8. encaminhar cópia desta decisão aos responsáveis e ao Fundo Nacional de Saúde, com a informação de que o inteiro teor deste acórdão e do relatório e do voto que o fundamentam está disponível no endereço eletrônico www.tcu.gov.br/acordaos.

TOMADA DE CONTAS ESPECIAL. Instaurada em cumprimento ao Acórdão 1876/2015-TCU-Plenário, referentes aos valores transferidos pelo Fundo Nacional de Saúde, por meio da Portaria GM/MS 3685/2010, não utilizados na aquisição de medicamentos da assistência farmacêutica básica.

Segunda Câmara

Município de Valença/RJ

3. Responsáveis: Município de Valença/RJ (29.076.130/0001-90); Thiago José Gomes Faria (XXX.864.847-XX); Vicente de Paula de Souza Guedes (XXX.479.956-XX)

13.1. Ministros presentes: Bruno Dantas (Presidente), Augusto Nardes, Aroldo Cedraz, Jorge Oliveira (Relator) e Antonio Anastasia.
13.2. Ministro-Substituto presente: André Luís de Carvalho.
13.3. Ministro que não participou da votação: Antonio Anastasia.

JORGE OLIVEIRA

Adoto como relatório a instrução produzida na Secretaria de Controle Externo de Tomada de Contas Especial - SecexTCE (peça 176) , a qual contou com a concordância do titular da unidade técnica (peça 177) e do Ministério Público junto ao TCU (peça 178) :
	"No Voto Condutor do Acórdão 17152/2021-TCU-Segunda Câmara, o Relator divergiu dos posicionamentos da Unidade Técnica e do MP/TCU constantes da documentação acostada às peças 145, 146 e 147 pelos seguintes motivos:
Nos termos do item 9.2 do Acórdão 1876/2015-TCU-Plenário, o saldo não utilizado pelo Município de Valença na aquisição de medicamentos era de R$ 157.561,19 em 29/2/2012. Desse montante, sabe-se que R$ 100.644,51 foram transferidos da conta, em 18/7/2012, para pagamento de dívida com a autarquia previdenciária municipal por ordem do então Secretário Municipal de Saúde, caracterizando-se o desvio de finalidade. 
Quanto ao restante do saldo (R$ 157.561,19 - R$ 100.600,31 = R$ 56.960,88) , os elementos existentes nos autos permitem concluir que permaneceu na conta do fundo municipal e foi restituído pelo Município em 6/1/2014, com a devida correção monetária, como se lê no item 4 da instrução da SecexTCE reproduzida no relatório que antecede este voto:
'4.	O município de Valença, em atendimento à determinação do Tribunal, encaminhou cópia da Guia de Recolhimento da União - GRU, datada de 6/1/2014, no valor de R$ 64.247,02, referente aos recursos recebidos por meio da Portaria GM/MS 3685/2010, que ainda estavam em sua posse e que não foram utilizados dentro do prazo de um ano, conforme dispõe o art. 4º da Portaria GM/MS 1645/2010 (peça 28) .' 
Caberia, portanto, impor ao ente federado a obrigação de restituir todo o valor não aplicado, ou seja, R$ 157.561,19, abatendo-se da dívida os R$ 64.247,02 já restituídos. Este foi, desde o início, o comando do item 9.2 do Acórdão 1876/2015-TCU-Plenário: 'determinar à Secretaria de Controle Externo no Estado do Rio de Janeiro que instaure tomadas de contas especiais dos municípios abaixo relacionados, pelos respectivos valores e a contar das referidas datas, relativas a recursos recebidos por meio da Portaria GM/MS 3.685/2010 não utilizados no prazo de um ano e não devolvidos aos cofres do Fundo Nacional de Saúde: (...) Valença - R$ 157.561,19 - 29/02/2012'.
Ocorre que o Acórdão 7984/2017-TCU-Segunda Câmara indevidamente impôs ao ente federado a obrigação de restituir apenas R$ 100.600,31 (valor em 29/2/2012) aos cofres do Fundo Nacional de Saúde, descontados de R$ 64.247,02 (em 6/1/2014) . O montante correspondente à diferença entre esses valores foi efetivamente recolhido pela municipalidade. Contudo, em virtude do erro na fixação do valor do débito, ainda resta um saldo a ser devolvido.
Concluo, então, que se faz necessário corrigir, de ofício, o erro existente, abrindo novo e improrrogável prazo para que o Município recolha o valor remanescente, de modo que suas contas possam ser julgadas regulares com ressalvas. Por via de consequência, deve ser tornado sem efeito o Acórdão 8830/2017-TCU-Segunda Câmara, que autorizou o parcelamento da dívida erroneamente fixada, incluindo-se, no novo acórdão, dispositivo que autorize o parcelamento do valor correto. 
Ressalto que me apoio no art. 494, inciso I, do Código de Processo Civil, aplicado subsidiariamente à Corte de Contas por força do art. 298 do Regimento Interno, que prevê a alteração de decisão, de ofício ou a requerimento da parte, para correção de inexatidões materiais ou erros de cálculo. Acrescento que não há necessidade de abertura de nova oportunidade de defesa, uma vez que o Município de Valença foi regularmente citado pelo valor de R$ 157.561,19.
Quanto à responsabilização do ex-Prefeito e do ex-Secretário, deixo para me manifestar quando do julgamento do mérito deste processo.
2.	O Tribunal, em decisão interlocutória, assim se manifestou por meio do Acórdão 17152/2021-TCU-Segunda Câmara:
ACORDAM os Ministros do Tribunal de Contas da União, reunidos em sessão da 2ª Câmara, ante as razões expostas pelo relator, e com fundamento nos arts. 1º, inciso I; 12, § 2º; 16, inciso III, alíneas 'b' e 'c'; 19; 23, inciso III; 26 e 28, inciso II, da Lei 8.443/1992 c/c o art. 494 da Lei 13.105/2015 e com os arts. 214, inciso III, alínea 'a'; 217 e 298 do Regimento Interno, em: 
9.1. declarar insubsistentes, de ofício, os Acórdão 7984/2017-TCU-Segunda Câmara e 8.830/2017-2ª Câmara;
9.2. rejeitar as alegações de defesa do Município de Valença/RJ e fixar-lhe prazo improrrogável de 15 (quinze) dias, para que recolha aos cofres do Fundo Nacional de Saúde as quantias a seguir especificadas, atualizadas monetariamente a partir das datas discriminadas até a data do pagamento: 
	Data de ocorrência
	Valor histórico (R$) 
	Débito/Crédito

	29/2/2012
	157.561,19
	D

	6/11/2014
	64.247,02
	C

	19/10/2017
	1.736,45
	C

	23/11/2017
	1.743,74
	C

	13/12/2017
	1.748,62
	C

	23/1/2018
	1.756,31
	C

	26/2/2018
	1.761,40
	C

	20/3/2018
	1.767,04
	C

	13/4/2018
	1.768,63
	C

	15/5/2018
	1.772,52
	C

	13/6/2018
	1.779,61
	C

	19/7/2018
	1.802,03
	C

	20/8/2018
	1.807,98
	C

	19/9/2018
	1.807,98
	C

	19/10/2018
	1.816,66
	C

	27/11/2018
	1.824,83
	C

	17/12/2018
	1.824,83
	C

	22/1/2019
	1.827,57
	C

	26/2/2019
	1.833,42
	C

	28/3/2019
	1.841,30
	C

	16/4/2019
	1.855,10
	C

	27/6/2019
	1.857,51
	C

	25/7/2019
	1.868,10
	C

	25/7/2019
	1.868,29
	C

	20/08/2019
	1.871,84
	C

	02/10/2019
	1.873,90
	C

	22/10/2019
	1.873,90
	C

	26/11/2019
	1.875,77
	C

	19/12/2019
	1.885,33
	C

	30/1/2020
	1.907,01
	C

	18/2/2020
	1.911,01
	C

	17/3/2020
	1.915,79
	C

	16/4/2020
	1.917,13
	C

	15/5/2020
	1.917,13
	C

	23/6/2020
	1.917,13
	C

	15/7/2020
	1.922,11
	C

	18/8/2020
	1.929,03
	C

	23/9/2020
	1.933,66
	C

	16/10/2020
	1.946,04
	C

9.3. informar ao Município de Valença/RJ que a liquidação tempestiva do débito anteriormente indicado, atualizado monetariamente, saneará o processo e fará com que o Tribunal julgue as contas do município regulares com ressalva e dê quitação;
9.4. autorizar o pagamento das dívidas em até 36 (trinta e seis) parcelas mensais consecutivas, fixando-se o vencimento da primeira parcela em 15 (quinze) dias a contar do recebimento da notificação e o das demais a cada 30 (trinta) dias, com incidência dos encargos legais sobre o valor de cada parcela, e alertar ao responsável que a inadimplência de qualquer parcela acarretará vencimento antecipado do saldo devedor e a respectiva cobrança judicial da dívida;
9.5. encaminhar cópia desta decisão aos responsáveis e ao Fundo Nacional de Saúde, com a informação de que o inteiro teor deste acórdão e do relatório e do voto que o fundamentam está disponível no endereço eletrônico www.tcu.gov.br/acordaos. 
3.	O município de Valença/RJ foi notificado acerca do teor do Acórdão 17152/2021-TCU-Segunda Câmara por meio do Ofício 58933/2021-TCU/SEPROC, de 13/10/2021 (peça 164) . O expediente foi entregue no endereço do destinatário, conforme aviso de recebimento acostado à peça 167.
4.	No caso de transferência legal, voluntária ou fundo a fundo de recursos federais a outros entes federativos, comprovada a aplicação dos recursos em benefício da pessoa jurídica, mas em finalidade diversa da pactuada ou da definida em lei, o Tribunal tem se manifestado no sentido de que a responsabilidade pelo ressarcimento recai sobre o ente federado. Essa orientação consta dos artigos 1o e 3o da Decisão Normativa-TCU 57/2004, a qual regulamenta a possibilidade de responsabilização direta dos estados, do Distrito Federal e dos municípios, ou das entidades de sua administração. Essa diretriz encontra respaldo nos Acórdão 249/2014-TCU-Plenário, rel. RAIMUNDO CARREIRO; 1.321/2014-TCU-1ª Câmara, rel. JOSÉ MÚCIO MONTEIRO; 1.885/2015-TCU-Plenário, rel. AUGUSTO SHERMAN; 10.045/2015-TCU-2ª Câmara, rel. MARCOS BEMQUERER; 10.048/2015-TCU-2ª Câmara, rel. MARCOS BEMQUERER e 2.264/2019-TCU-2ª Câmara, rel. RAIMUNDO CARREIRO.
5.	Transcorrido o prazo fixado no item 9.2 do Acórdão 17152/2021-TCU-Segunda Câmara, o município de Valença/RJ não recolheu o débito que lhe foi imputado, razão pela qual será proposto ao Tribunal que se manifeste pela irregularidade de suas contas. De acordo com o art. 4º da Portaria GM/MS 1.645/2010, os recursos transferidos pela Portaria GM/MS 3.685/2010 deveriam ser usados no prazo de 1 (um) ano. No caso concreto, parte dos recursos, além de não ter sido usada no prazo estabelecido, foi transferida para custear despesas da autarquia previdenciária municipal Previ Valença. Sendo assim, após o prazo estipulado no art. 4º da Portaria GM/MS 1.645/2010, o recurso não pertence mais ao ente municipal e deve ser devolvido ao Fundo Nacional de Saúde, como determinou o Acórdão 17152/2021-TCU-Segunda Câmara. Era condição previamente conhecida que a não aplicação dos recursos no prazo fixado acarretaria a devolução dos recursos ao Fundo Nacional de Saúde.
'com fundamento nos arts.  1º, inciso I, 16, inciso III, alíneas 'b' e 'c', da Lei 8.443/1992 c/c os arts. 19 e 23, inciso III, da mesma lei, e com arts. 1º, inciso I, 209, inciso III, 210 e 214, inciso III, do Regimento Interno do TCU, julgar irregulares as contas do Município de Valença (CNPJ 29.076.130/0001-90) , e condená-lo ao pagamento da quantia a seguir especificada, com a fixação de quinze dias, a contar da notificação, para comprovar, perante o TCU (art. 214, inciso III, alínea 'a' do RI/TCU) , o recolhimento da dívida aos cofres do Fundo Nacional de Saúde, atualizada monetariamente e acrescida dos juros de mora, calculados a partir das datas discriminadas, até a data do recolhimento, na forma prevista na legislação em vigor, em face do descumprimento da obrigação de não devolver os recursos transferidos pela Portaria GM/MS 3685/2010  usados indevidamente para pagamento de dívida com a autarquia previdenciária municipal (Previ Valença) , caracterizando, dessa forma, desvio de finalidade
	Data de ocorrência
	Valor histórico (R$) 
	Débito/Crédito

	29/2/2012
	157.561,19
	D

	6/11/2014
	64.247,02
	C

	19/10/2017
	1.736,45
	C

	23/11/2017
	1.743,74
	C

	13/12/2017
	1.748,62
	C

	23/1/2018
	1.756,31
	C

	26/2/2018
	1.761,40
	C

	20/3/2018
	1.767,04
	C

	13/4/2018
	1.768,63
	C

	15/5/2018
	1.772,52
	C

	13/6/2018
	1.779,61
	C

	19/7/2018
	1.802,03
	C

	20/8/2018
	1.807,98
	C

	19/9/2018
	1.807,98
	C

	19/10/2018
	1.816,66
	C

	27/11/2018
	1.824,83
	C

	17/12/2018
	1.824,83
	C

	22/1/2019
	1.827,57
	C

	26/2/2019
	1.833,42
	C

	28/3/2019
	1.841,30
	C

	16/4/2019
	1.855,10
	C

	27/6/2019
	1.857,51
	C

	25/7/2019
	1.868,10
	C

	25/7/2019
	1.868,29
	C

	20/08/2019
	1.871,84
	C

	02/10/2019
	1.873,90
	C

	22/10/2019
	1.873,90
	C

	26/11/2019
	1.875,77
	C

	19/12/2019
	1.885,33
	C

	30/1/2020
	1.907,01
	C

	18/2/2020
	1.911,01
	C

	17/3/2020
	1.915,79
	C

	16/4/2020
	1.917,13
	C

	15/5/2020
	1.917,13
	C

	23/6/2020
	1.917,13
	C

	15/7/2020
	1.922,11
	C

	18/8/2020
	1.929,03
	C

	23/9/2020
	1.933,66
	C

	16/10/2020
	1.946,04
	C

 Valor do Débito (atualizado monetariamente e acrescido de juros de mora em 28/1/2022 - R$ 136.342,22'
6.	Com relação à responsabilização do gestor, não havendo indícios de locupletamento pelo responsável, não cabe imputação de débito ao agente público. Entretanto, a comprovação de que promoveu a aplicação do dinheiro público em finalidade distinta daquela pactuada no convênio ou em outro instrumento congênere, contrariamente aos normativos vigentes, enseja o julgamento pela irregularidade das suas contas, a teor do disposto na alínea 'b' do inciso III do art. 16 da Lei 8.443/1992, além de imputação de multa, com fundamento no artigo 58, inciso I, dessa lei.
7.	O Secretário de Saúde do município à época, Sr. Thiago José Gomes Faria, conforme ficou evidenciado nos autos, autorizou a transferência de parte dos recursos transferidos por meio da Portaria GM/MS 3685/2010, mais precisamente, R$ 100.644,51, para pagamento de dívida com a autarquia previdenciária municipal (Previ Valença) . O ex-titular da Secretaria de Saúde do município de Valença foi citado por meio do Ofício 1248/2016-TCU/Secex-RJ, de 13/5/2016 (peça 71) . O expediente citatório foi entregue no endereço do destinatário, conforme aviso de recebimento acostado à peça 73. O responsável quedou-se inerte, razão pela qual será aplicado ao caso o disposto no art. 12, § 3º, da Lei 8.443/92. A título de registro, não foram encontradas circunstâncias de caráter objetivo nas defesas apresentadas pelo município de Valença/RJ e pelo Sr. Vicente de Paula de Souza Guedes capazes de serem usadas em favor do Sr. Thiago José Gomes Faria (art. 161 do RI/TCU) .
'com fundamento nos arts. 1º, inciso I, 16, inciso III, alínea 'b', c/c os arts. 19, parágrafo único, e 23, inciso III, da mesma lei, e com arts. 1º, inciso I, 209, inciso II, 210, § 2º, e 214, inciso III, do Regimento Interno do TCU, julgar irregulares as contas do Sr. Thiago José Gomes Faria (XXX.864.847-XX) , pelo fato de ter autorizado a autorizado a  transferência de R$ 100.644,51, equivalente a parte dos recursos transferidos por meio da Portaria GM/MS 3685/2010, para pagamento de dívida com a autarquia previdenciária municipal (Previ Valença) 
aplicar ao Sr. Thiago José Gomes Faria (XXX.864.847-XX) a multa capitulada no art. 58, inciso I, da Lei 8.443/92 c/c o art. 268, inciso I, do RI/TCU.'
8.	Na instrução acostada à peça 86, a Auditora-Instrutora ressalta que, conforme a jurisprudência do Tribunal (Acórdão 7503/2015-TCU-Primeira Câmara, Acórdão 601/2013-TCU-Plenário, Acórdão 5509/2013-TCU-Segunda Câmara) , a Lei 8080/1990, em seu art. 9º, inciso III, estabelece, expressamente, que a direção do Sistema Único de Saúde será exercida, no âmbito municipal, pela respectiva Secretaria de Saúde ou órgão equivalente. E, no sentir da Auditora-Instrutora, tese com a qual concordamos, não há, nos autos, elementos que permitam concluir pela participação do então Prefeito à época, Sr. Vicente de Paula de Souza Guedes, na irregularidade que deu origem ao débito imputado.
9.	A par do relatado no item anterior, será proposto o acolhimento das alegações de defesa apresentadas pelo Sr. Vicente de Paula Guedes para efeito de excluir a sua responsabilidade (vide itens 20 a 23 da instrução acostada à peça 86) .
10.	Em face do exposto, submetemos os presentes autos à consideração superior para posterior remessa ao Relator, via Ministério Público junto ao TCU, com as seguintes propostas:
a) acolher as alegações de defesa do Sr. Vicente de Paula de Souza Guedes (CPF XXX.479.956-XX) , uma vez que foram suficientes para elidir a irregularidade a ele atribuída relativa a não comprovação da boa e regular aplicação dos recursos recebidos da União, por força da Portaria GM/MS nº 3685/2010, tendo em vista a não devolução dos recursos não utilizados no prazo de um ano, conforme determinado pelo art. 4º da Portaria GM/MS 1645/2010 e a utilização dos mesmos para pagamento da Previ Valença, quando o correto seria para a aquisição de medicamentos, conforme determinado pelo art. 1º da Portaria GM/MS 3685, caracterizando, assim, desvio de finalidade;
b) excluir o Sr. Vicente de Paula de Souza Guedes (CPF XXX.479.956-XX) da presente relação processual; 
c) declarar o Sr. Thiago José Gomes Faria (CPF XXX.864847-XX) revel, nos termos do art. 12, § 3º, da Lei 8.443/92;
d) com fundamento nos arts.  1º, inciso I, 16, inciso III, alíneas 'b' e 'c', da Lei 8.443/1992 c/c os arts. 19 e 23, inciso III, da mesma lei, e com arts. 1º, inciso I, 209, inciso III, 210 e 214, inciso III, do Regimento Interno do TCU, julgar irregulares as contas do Município de Valença (CNPJ 29.076.130/0001-90) , e condená-lo ao pagamento das quantias a seguir especificadas, com a fixação de quinze dias, a contar da notificação, para comprovar, perante o TCU (art. 214, inciso III, alínea 'a' do RI/TCU) , o recolhimento da dívida aos cofres do Fundo Nacional de Saúde, atualizada monetariamente e acrescida dos juros de mora, calculados a partir das datas discriminadas, até a data do recolhimento, na forma prevista na legislação em vigor, em face do descumprimento da obrigação de não devolver os recursos transferidos pela Portaria GM/MS 3685/2010  usados indevidamente para pagamento de dívida com a autarquia previdenciária municipal (Previ Valença) , caracterizando, dessa forma, desvio de finalidade;
	Data de ocorrência
	Valor histórico (R$) 
	Débito/Crédito

	29/2/2012
	157.561,19
	D

	6/11/2014
	64.247,02
	C

	19/10/2017
	1.736,45
	C

	23/11/2017
	1.743,74
	C

	13/12/2017
	1.748,62
	C

	23/1/2018
	1.756,31
	C

	26/2/2018
	1.761,40
	C

	20/3/2018
	1.767,04
	C

	13/4/2018
	1.768,63
	C

	15/5/2018
	1.772,52
	C

	13/6/2018
	1.779,61
	C

	19/7/2018
	1.802,03
	C

	20/8/2018
	1.807,98
	C

	19/9/2018
	1.807,98
	C

	19/10/2018
	1.816,66
	C

	27/11/2018
	1.824,83
	C

	17/12/2018
	1.824,83
	C

	22/1/2019
	1.827,57
	C

	26/2/2019
	1.833,42
	C

	28/3/2019
	1.841,30
	C

	16/4/2019
	1.855,10
	C

	27/6/2019
	1.857,51
	C

	25/7/2019
	1.868,10
	C

	25/7/2019
	1.868,29
	C

	20/08/2019
	1.871,84
	C

	02/10/2019
	1.873,90
	C

	22/10/2019
	1.873,90
	C

	26/11/2019
	1.875,77
	C

	19/12/2019
	1.885,33
	C

	30/1/2020
	1.907,01
	C

	18/2/2020
	1.911,01
	C

	17/3/2020
	1.915,79
	C

	16/4/2020
	1.917,13
	C

	15/5/2020
	1.917,13
	C

	23/6/2020
	1.917,13
	C

	15/7/2020
	1.922,11
	C

	18/8/2020
	1.929,03
	C

	23/9/2020
	1.933,66
	C

	16/10/2020
	1.946,04
	C

 Valor do Débito (atualizado monetariamente e acrescido de juros de mora em                              28/1/2022 - R$ 136.342,22 - peça 175
e) com fundamento nos arts. 1º, inciso I, 16, inciso III, alínea 'b', c/c os arts. 19, parágrafo único, e 23, inciso III, da mesma lei, e com arts. 1º, inciso I, 209, inciso II, 210, § 2º, e 214, inciso III, do Regimento Interno do TCU, julgar irregulares as contas do Sr. Thiago José Gomes Faria (XXX.864.847-XX) , pelo fato de ter autorizado a transferência de R$ 100.644,51, equivalente a parte dos recursos transferidos por meio da Portaria GM/MS 3685/2010, para pagamento de dívida com a autarquia previdenciária municipal (Previ Valença) ;
f) aplicar ao Sr. Thiago José Gomes Faria (XXX.864.847-XX) a multa capitulada no art. 58, inciso I, da Lei 8.443/92 c/c o art. 268, inciso I, do RI/TCU; 
g) autorizar, desde logo, nos termos do art. 28, inciso II, da Lei 8.443/1992, a cobrança judicial das dívidas, caso não atendidas as notificações;
h) autorizar, desde logo, caso requerido, o parcelamento das dívidas em até 36 parcelas, incidindo sobre cada parcela, corrigida monetariamente, os correspondentes acréscimos legais, nos termos do art. 26 da Lei 8.443/92 c/c o 217 do RI/TCU;
i) encaminhar cópia do Acórdão a ser prolatado à Procuradoria da República do Estado do Rio de Janeiro, nos termos do § 3º do art. 16 da Lei 8.443/92, c/c o § 7º do art. 209 do Regimento Interno do TCU, para adoção das medidas cabíveis;
j) informar ao Fundo Nacional de Saúde, ao município de Valença/RJ e aos Srs. Vicente de Paula de Souza Guedes e Thiago José Gomes Faria que a deliberação que vier a ser adotada pelo Tribunal estará disponível para a consulta no endereço www.tcu.gov.br/acordaos, além de esclarecer que, caso requerido, o TCU poderá fornecer sem custos as correspondentes cópias, de forma impressa; e 
k) informar à Procuradoria da República no Estado do Rio de Janeiro que, nos termos do parágrafo único do art. 62 da Resolução TCU 259/2014, os procuradores e membros do Ministério Público credenciados nesta Corte podem acessar os presentes autos de forma eletrônica e automática, ressalvados apenas os casos de eventuais peças classificadas como sigilosas, as quais requerem solicitação formal."
	É o relatório.

Gilberto Ribeiro Evangelista Junior (180099/OAB-RJ) e Cássia Maria Picanço Damian de Mello (74365/OAB-RJ), representando Vicente de Paula de Souza Guedes

Subprocurador-Geral Lucas Rocha Furtado

TOMADA DE CONTAS ESPECIAL. AUSÊNCIA DE DEVOLUÇÃO DO SALDO NÃO UTILIZADO E DESVIO DE FINALIDADE DE RECURSOS DO FUNDO NACIONAL DE SAÚDE. RESTITUIÇÃO PARCIAL. FIXAÇÃO DE NOVO E IMPRORROGÁVEL PRAZO PARA RECOLHIMENTO DA PARCELA REMANESCENTE DO DÉBITO PELO MUNICÍPIO. AUSÊNCIA DE RECOLHIMENTO. REVELIA DO EX-SECRETÁRIO MUNICIPAL DE SAÚDE. ACOLHIMENTO DAS ALEGAÇÕES DE DEFESA DO EX-PREFEITO. IRREGULARIDADE DAS CONTAS. IMPUTAÇÃO DE DÉBITO AO MUNICÍPIO. MULTA AO RESPONSÁVEL.

TOMADA DE CONTAS ESPECIAL (TCE)

Secretaria de Controle Externo de Tomada de Contas Especial (SecexTCE)

Nos presentes autos de tomada de contas especial foram regularmente citados o Município de Valença/RJ, Vicente de Paula de Souza Guedes, ex-Prefeito, e Thiago José Gomes Faria, ex-Secretário Municipal de Saúde, em razão da não utilização dos recursos repassados pelo Ministério da Saúde para aquisição de medicamentos e não devolução no prazo de um ano. 
Analisadas as alegações de defesa do ente federado, foi prolatado o Acórdão 7984/2017-TCU-Segunda Câmara, posteriormente tornado insubsistente pelo Acórdão 17152/2021-TCU-Segunda Câmara, que rejeitou as alegações de defesa do Município e fixou-lhe novo e improrrogável prazo para recolher aos cofres do Fundo Nacional de Saúde o montante do débito, equivalente a R$ 136.342,22, em valores atualizados até 28/1/2022.
O Município, no entanto, deixou de recolher o débito que lhe foi imputado, cabendo ao Tribunal julgar irregulares suas contas e condená-lo em débito, nos termos do art. 16, inciso III, alíneas "b" e "c", da Lei Orgânica do TCU (LOTCU) .
No tocante ao ex-Secretário Municipal de Saúde, devidamente citado, optou por não apresentar alegações de defesa, devendo ser declarado revel, nos termos do art. 12, § 3º, da LOTCU. 
A Secretaria de Controle Externo de Tomada de Contas Especial propõe julgar irregulares as contas do Município e do ex-Secretário, imputando débito ao primeiro e multa ao segundo. Em relação ao ex-Prefeito, a proposta é de acolhimento de suas alegações de defesa.
O Ministério Público junto ao TCU endossa as propostas da unidade técnica.
Alinho-me aos pareceres precedentes, cujos argumentos incorporo às minhas razões de decidir.
O ex-Secretário Municipal de Saúde autorizou a utilização de uma parte dos recursos recebidos, no valor de R$ 100.644,51, para pagamento de dívida com a autarquia previdenciária municipal, com evidente desvio de finalidade, porém sem evidências de locupletamento. A revelia do responsável e a ausência de qualquer elemento de defesa que lhe possa ser aproveitado impõe o julgamento pela irregularidade das contas e a aplicação da multa prevista no art. 58 da LOTCU.
A esse respeito, vale lembrar a firme jurisprudência do Tribunal, segundo a qual a obrigação de devolver os recursos irregularmente utilizados é do município quando a aplicação de tais recursos deu-se em benefício do próprio ente federado, cabendo imputar solidariedade no débito aos gestores quando comprovado locupletamento ou favorecimento desses agentes (Acórdão 2707/2013-TCU-Primeira Câmara, Relator o Ministro Augusto Sherman Cavalcanti, 7.299/2013-2ª Câmara, Relator o Ministro Marcos Bemquerer Costa, e 249/2014-Plenário, Relator o Ministro Raimundo Carreiro) .
Consoante demonstrado pela unidade técnica, a direção do Sistema Único de Saúde é exercida, no âmbito municipal, pela respectiva Secretaria de Saúde ou órgão equivalente, nos termos do art. 9º, inciso III, da Lei 8.080/1990. Portanto, não havendo indícios de favorecimento do ex-prefeito, devem ser acolhidas suas alegações de defesa e afastada sua responsabilidade.
	Ante o exposto, VOTO pela adoção da minuta de acórdão que submeto a este Colegiado.
TCU, Sala das Sessões, em 15 de março de 2022.
JORGE OLIVEIRA 
Relator